臺灣高等法院民事判決　　　　　　　93年度勞上更(一)字第17號
上　訴　人　垣昌企業有限公司
法定代理人　陳嘉齊
訴訟代理人　周承武律師
視同上訴人　三卓工程有限公司
法定代理人　陳崇典
訴訟代理人　陳麗雯律師
　　　　　　李艾倫律師
視同上訴人　乙○○
被 上 訴人　甲○○
上列當事人間侵權行為損害賠償事件，上訴人對於中華民國91年
3月13日臺灣板橋地方法院90年度重勞訴字第2號第一審判決提起
上訴，經最高法院發回更審，本院於94年9月28日言詞辯論終結
，判決如下：
    主  文
原判決主文第1項關於命上訴人連帶給付超過新台幣1,099,544元
本息，暨該訴訟費用部分均廢棄。
前開廢棄部分，被上訴人在第一審之訴駁回。
其餘上訴駁回。
廢棄改判部分各審訴訟費用由被上訴人負擔；駁回部分第二審及
發回前第三審訴訟費用就原判決主文第1項部分由上訴人及視同
上訴人連帶負擔，就原判決主文第2、3項除確定部分外，由上訴
人垣昌企業有限公司負擔。
    事實及理由
一、按債權人以各連帶債務人為共同被告提起給付之訴，連帶債
    務人一人基於非其個人關係之抗辯提起上訴，且經法院認為
    有理由者，應有民事訴訟法第56條第1款之適用，其上訴效
    力及於其他連帶債務人，最高法院著有41年台抗字第10號判
    例參照。本件雖僅垣昌公司提起上訴，惟其上訴理由並非完
    全基於個人關係之抗辯，且其中原判決主文第1、3項部分有
    理由，而有利於共同訴訟人，揆諸前揭判例，其上訴效力自
    應及於三卓工程有限公司及乙○○。其餘（即原判決主文第
    2項）部分，因無理由，故該部分之上訴效力不及於三卓工
    程有限公司與乙○○，合先敘明。
二、本件被上訴人於原審起訴時，雖誤將視同上訴人三卓工程有
    限公司誤繕為三卓工程股份有限公司，且未為原審查知，惟
    被上訴人起訴所載地址確為視同上訴人三卓工程有限公司之
    公司所在地台北縣新店市○○路75巷7弄8號4樓，並經視同
    上訴人三卓工程有限公司之法定代理人陳崇典本人分別於90
    年11月28日、91年1月2日、91年2月27日到庭應訊（見原審
    卷第9、17、27頁），其復自承確有承攬北二高茄東交流道
    往新竹中區○○道路工程，並轉包予上訴人垣昌企業股份有
    限公司，故視同上訴人三卓工程有限公司確為被上訴人所欲
    為起訴者，且為原審審理判決之對象，並無當事人錯誤情事
    ，視同上訴人三卓工程有限公司主張有當事人不適格情事，
    尚無可採。
三、被上訴人起訴主張：伊受僱於上訴人垣昌企業有限公司（下
    稱垣昌公司），於其向視同上訴人三卓工程有限公司（下稱
    三卓公司）承攬之北二高茄東交流道往新竹中區○○道路工
    程第二棟工地工作，詎上訴人垣昌公司未依操作程序規定使
    用起重機，亦未依勞工保險條例規定辦理勞保，致伊在民國
    90年2月23日上午9時許，因上訴人之工地現場負責人即視同
    上訴人乙○○在工地使用吊車吊鋼鐵之操作不慎，發生職業
    災害，伊右下肢關節機能喪失，腳盤3分之1處腳趾壞死以致
    截肢，因而支出醫療費用新台幣（以下同）109402元、預計
    換裝義肢費0000000元，並受有2年無法工作之薪資損失
    0000000元、無法領取殘廢給付0000000元之損失，暨非財產
    上損害0000000元，為此依勞動基準法第59條及侵權行為法
    律關係，訴請上訴人垣昌公司與視同上訴人三卓公司、乙○
    ○及原審共同被告林財源連帶給付被上訴人0000000元，及
    自起訴狀繕本送達翌日起至清償日止按年息5%計算之利息。
    並陳明願供擔保請准宣告假執行。
四、上訴人垣昌公司則以：被上訴人固於89年10月中旬受僱於上
    訴人垣昌公司，惟該工程原係上訴人垣昌公司與視同上訴人
    乙○○向上訴人三卓公司承攬，迨90年1月20日上訴人垣昌
    公司與視同上訴人乙○○訂立「工程合夥協議退出切結書」
    ，約定上訴人垣昌公司退出該工程之承攬，而由視同上訴人
    乙○○與原審共同被告林財源合夥負責，並曾知會視同上訴
    人三卓公司。是被上訴人受傷時，應由其實際上之雇主即視
    同上訴人乙○○負責，上訴人已退出該承攬工程，自不負賠
    償責任。又本件賠償金額尚須扣除星期例假日、天雨或無被
    上訴人工作等之情形，且被上訴人所購義肢價格僅165000元
    ，其請求每具250000元，即失依據；而原審酌給精神慰撫金
    0000000元，亦嫌過高。再者，本件為連帶債務，上訴人垣
    昌公司係基於共同訴訟者全體之利益提起上訴，依民事訴訟
    法第56條第1款規定，其效力應及於視同上訴人三卓公司及
    乙○○等語，資為抗辯。
    視同上訴人三卓公司則以：被上訴人應舉證證明事故發生時
    ，上訴人垣昌公司有違反勞工安全法令之事情。且因上訴人
    垣昌公司與乙○○間並無承攬關係，故視同上訴人三卓公司
    無勞動基準法第62條之適用，況被上訴人非屬視同上訴人三
    卓公司下包所僱用之勞工，故不成立勞動基準法之連帶責任
    。另被上訴人主張之損害賠償金額計算亦不合理等語置辯。
    視同上訴人乙○○則以：被上訴人並非伊所僱用，伊僅為視
    同上訴人三卓公司僱用之現場工頭，與三卓公司未簽訂任何
    合約等語置辯。
五、原審判決：
    (1)視同上訴人三卓公司、上訴人垣昌公司、視同上訴人乙○
      ○應連帶給付被上訴人0000000元，及自90年10月5日起至
      清償日止按年息5%計算之利息。（此部分為醫療費用與2
      年薪資損失）
    (2)視同上訴人三卓公司、上訴人垣昌公司應給付被上訴人
      0000000元，及自90年10月5日起至清償日止按年息5%計算
      之利息。（此部分為殘廢補償，理由說明應「連帶」，但
      主文漏載）
    (3)上訴人垣昌公司、視同上訴人乙○○應連帶給付被上訴人
      0000000元，及自90年10月5日起至清償日止按年息5%計算
      之利息。（此部分為換裝義肢費用與精神慰撫金）
    (4)被上訴人其餘之訴駁回。並就被上訴人勝訴部分定供擔保
      金額為假執行之宣告。
    被上訴人就其敗訴部分未提起上訴，已告確定。上訴人垣昌
    公司不服提起上訴，經本院判決：(1)原判決除確定部分，關
    於主文第三項命上訴人垣昌公司、視同上訴人乙○○應連帶
    給付超過0000000元及其法定遲延利息部分，暨該部分假執
    行之宣告，並訴訟費用之裁判均廢棄。(2)前開廢棄部分，被
    上訴人在第一審之訴及其假執行之聲請均駁回。(3)其餘上訴
    駁回。
    被上訴人就前開敗訴部分未提起上訴，亦告確定。上訴人垣
    昌公司不服提起第三審上訴，經最高法院判決：原判決關於
    駁回(1)上訴人垣昌公司、三卓公司、乙○○連帶給付
    0000000 元本息之上訴；(2)上訴人垣昌公司（與三卓公司）
    給付0000000元本息之上訴；(3)上訴人垣昌公司、乙○○連
    帶給付0000000元本息之上訴，暨各該訴訟費用部分均廢棄
    ，發回本院。是本件仍須審理之範圍，應限於前開最高法院
    發回之三部分。上訴人垣昌公司於本院上訴聲明：(1)原判決
    除確定部分外，關於不利於上訴人垣昌公司部分廢棄。(2)前
    開廢棄部分被上訴人在第一審之訴駁回。視同上訴人三卓公
    司於本院上訴聲明：(1)原判決除確定部分外，不利於視同上
    訴人三卓公司部分廢棄。(2)前開廢棄部分被上訴人在第一審
    之訴駁回。視同上訴人乙○○於本院上訴聲明：(1)原判決除
    確定部分外，不利於視同上訴人乙○○部分廢棄。(2)前開廢
    棄部分被上訴人在第一審之訴駁回。被上訴人於本院聲明：
    上訴駁回。惟上訴人垣昌公司之上訴，僅就原判決主文第1
    項部分效力及於三卓公司、乙○○，就原判決主文第3項部
    分效力及於乙○○，其餘部分則效力不及於三卓公司及乙○
    ○，故就視同上訴人部分，本院僅就原判決第1、3項部分加
    以審判，先此敘明。
六、查北二高茄東交流道往新竹中區○○道路工程，原係上訴人
    垣昌公司向視同上訴人三卓公司所承攬。而視同上訴人乙○
    ○為工地之現場負責人，被上訴人則為該工地之工人。90年
    2月23日9時許，被上訴人在北二高茄東交流道往新竹中區○
    ○道路工程第二棟之工地工作時，因該工地人員操作吊車掛
    吊鋼鐵時不慎，致被上訴人右側足踝嚴重壓碎份並開放性骨
    折與組織缺損，經手術清創及切除壞死部分腳板，存留右下
    肢足踝及腳板功能完全喪失，復經切除右下肢膝下部分，安
    裝義肢助行。嗣該工地經行政院勞工委員會北區勞動檢查所
    於90年7月18日派員前往實施勞動檢查結果，認現場有關吊
    車部分之違反勞工安全法令事項計有：(1)未實施起重機每日
    作業前檢點（違反勞工安全衛生法第14條第2項暨勞工安全
    衛生組織管理及自動檢查辦法第49條、73條）；(2)使車輛機
    械之動力鏟或鋏，吊升貨物作為起重機使用又不符合起重機
    之相關規定（違反勞工安全衛生法第5條暨勞工安全衛生設
    施規則第116條第1項第9款）。此為兩造所不爭執，並有估
    驗計價表、診斷證明書、行政院勞工委員會北區勞動檢查所
    90年8月1日台90勞北檢營字第10085之1號函在卷可稽（見本
    院卷二第81-93頁、90年板勞調字第21號卷第11至14頁），
    應堪信實。
七、按民法第188條僱用人責任之規定，係為保護被害人所設。
    故所稱之受僱人，應從寬解釋，不以事實上有僱傭契約者為
    限。凡客觀上被他人使用，為之服勞務而受其監督者，均係
    受僱人。又將營業名義借與他人使用，其內部間縱僅對於未
    具有信用或無營業資格者借予信用或資格，或係為達逃避僱
    用人責任之目的所為之脫法行為。但就外觀而言，其是否借
    與營業名義，仍具有選任之關係，且借與名義後，並可中止
    其借用關係，無形中對該借用名義者之營業使用其名義，仍
    有監督關係，是兩者之間仍存有選任、服勞務及監督關係，
    與僱傭無殊。因之對於該借用名義者對第三人所致之損害，
    借與名義者仍應負僱用人之責任，最高法院84年台上字第
    1151號判決見解亦同，可資參照。查視同上訴人乙○○自89
    年9月起即受僱於上訴人垣昌公司，有視同上訴人乙○○於
    上訴人垣昌公司之薪資表可稽（見原審卷第38至43頁）。
    嗣上訴人垣昌公司雖於90年1月20日與視同上訴人乙○○簽
    訂工程合夥協議退出切結書，上載「垣昌公司於90年1月21
    日起退出本工程，由乙○○另找林財源合夥，知會三卓公司
    ，仍用垣昌公司名義，繼續經營施工，爾後工程經營成敗及
    工地安全皆由乙○○及其合夥人承擔，不得牽連垣昌公司」
    ，惟依該切結書可知，系爭工程對外仍繼續以上訴人垣昌公
    司名義進行，僅係內部資金之挹注、工程之經營管理由視同
    上訴人乙○○及其合夥人林財源負責。參諸系爭工程之各期
    估驗計價均以上訴人垣昌公司名義向視同上訴人三卓公司辦
    理，而視同上訴人三卓公司工程款之付款對象亦為垣昌公司
    ，此由卷附估驗單均為上訴人垣昌公司名義，付款支票亦均
    以上訴人公司為受款人，統一發票均由上訴人垣昌公司所開
    立（見本院卷二第81至93頁）即可明瞭，益證系爭工程仍以
    上訴人垣昌公司名義進行。故該切結書僅為上訴人垣昌公司
    與視同上訴人乙○○之內部關係約定，上訴人垣昌公司對外
    仍須負僱用人之責任，尚不得據此免責。至視同上訴人乙○
    ○雖一再聲稱其係視同上訴人三卓公司之受僱人，然此為三
    卓公司所否認，且核與前開事證不符，自無可採信。
八、次查被上訴人自89年10月起即受僱於上訴人垣昌公司，有其
    於上訴人垣昌公司之薪資表可佐（見原審卷第41-42頁）。
    本件事故發生時，被上訴人確由視同上訴人乙○○指派在系
    爭工地工作，此為二造所不爭執，證人即視同上訴人三卓公
    司之監工李志成復證稱被上訴人係垣昌公司找來之工人（見
    原審卷第24頁），堪認被上訴人係由視同上訴人乙○○以垣
    昌公司名義僱用，而為垣昌公司之受僱勞工。
九、按違反保護他人之法律，致生損害於他人者，負賠償責任。
    又受僱人因執行職務，不法侵害他人之權利者，由僱用人與
    行為人連帶負損害賠償責任。民法第184條第2項本文、第
    188條第1項本文定有明文。次按勞工因遭遇職業災害而致死
    亡、殘廢、傷害或疾病時，雇主應依下列規定予以補償。但
    如同一事故，依勞工保險條例或其他法令規定，已由雇主支
    付費用補償者，雇主得予以抵充之：(1)勞工受傷或罹患職業
    病時，雇主應補償其必需之醫療費用。職業病之種類及其醫
    療範圍，依勞工保險條例有關之規定。(2)勞工在醫療中不能
    工作時，雇主應按其原領工資數額予以補償。但醫療期間屆
    滿二年仍未能痊癒，經指定之醫院診斷，審定為喪失原有工
    作能力，且不合第三款之殘廢給付標準者，雇主得一次給付
    40個月之平均工資後，免除此項工資補償責任。(3)勞工經治
    療終止後，經指定之醫院診斷，審定其身體遺存殘廢者，雇
    主應按其平均工資及其殘廢程度，一次給予殘廢補償。殘廢
    補償標準，依勞工保險條例有關之規定。又事業單位以其事
    業招人承攬，如有再承攬時，承攬人或中間承攬人，就各該
    承攬部分所使用之勞工，均應與最後承攬人，連帶負勞動基
    準法第7章所定雇主應負職業災害補償之責任。而事業單位
    以其事業招人承攬時，其承攬人就承攬部分負本法所定雇主
    之責任；原事業單位就職業災害補償仍應與承攬人員負連帶
    責任。再承攬者亦同，勞動基準法第59條第1至3款、第62條
    第1項及勞工安全衛生法第16條亦分別著有規定。依上述，
    視同上訴人乙○○於被上訴人職業災害發生時，負責現場管
    理，因未實施起重機每日作業前檢點，且使車輛機械之動力
    鏟或鋏，吊升貨物作為起重機使用又不符合起重機之相關規
    定，違反勞工安全衛生法第14條第2項暨勞工安全衛生組織
    管理及自動檢查辦法第49條、73條；勞動安全衛生法第5條
    暨勞工安全衛生設施規則第116條第1項第9款規定，核屬違
    反保護他人之法律，上訴人垣昌公司為視同上訴人乙○○之
    僱用人，應與其連帶負侵權行為損害賠償責任。另視同上訴
    人三卓公司以其事業招人承攬，應與承攬人即上訴人垣昌公
    司就職業災害補償負連帶責任。
十、茲就被上訴人所受損害分論之：
(1)醫療費用：被上訴人因本件職業災害計支出醫療費用109402元
  ，業據提出醫療費用單據為證（見90年板勞調字第21號卷第11
  至14頁、18至33頁、原審卷第15至17頁），復為上訴人垣昌公
  司所不爭執，應堪採信。
(2)工資損失：查被上訴人於發生職業災害前係於此二高茄東交流
  道往新竹中區○○道路工程第二棟之工地工作，因此而截肢，
  顯無法從事與原有職業性質相同之工作，如欲轉業尚須費時培
  養其他技能，被上訴人主張二年無法工作請求賠償此段期間之
  工資損失，核屬正當。而被上訴人於事發前每日工資為1800元
  ，每月工作24日，業據其提出薪資袋為佐（見90年板勞調字第
  21號卷37-1頁），並為上訴人垣昌公司所不爭執（見本院前審
  卷第78頁）。故被上訴人二年之工資損失計為990142元。（其
  計算式如下：月別5/12%複式霍夫曼計算法（第一個月不扣除
  中間利息），其計算式為：[43200*22.00000000（此為24 月
  之霍夫曼係數）]=990142（元以下四捨五入）此部分於原審計
  算時，因屬將來給付，乃扣除中間利息，而被上訴人就原審駁
  回之工資請求部分並未上訴，已告確定，故本院仍按此金額論
  述之。）
(3)殘廢補償：被上訴人因本件職業災害右側足踝嚴重壓碎份並開
  放性骨折與組織缺損，經手術清創及切除壞死部分腳板，存留
  右下肢足踝及腳板功能完全喪失，復經切除右下肢膝下部分，
  安裝義肢助行，核其所受傷害，符合勞工殘廢給付標準表所列
  編號119「一下肢足關節以上殘缺者」之障害項目，殘廢等級
  為第6級，且因屬職業傷害，依「各殘廢等級給付標準表」所
  列職業傷病殘廢補償給付標準第6級所列，應核給810日之日投
  保薪資。又被上訴人於事發前之月薪為43200元，業如前述，
  核其薪資係屬勞工保險投保薪資分級表所列第22級投保薪資，
  該等級之日投保薪資為1400元，是被上訴人所得請求之殘廢補
  償計為0000000元（1400×810＝0000000）
(4)義肢費用：被上訴人係68年6月2日出生，於90年2月23日發生
  職業災害時係滿二十一歲之男性，參酌內政部統計處所編製92
  年臺閩地區簡易生命表（男性），尚有53.29年之平均餘命，
  原告每6年計須換裝義肢1具，每具義肢之費用為165000元，預
  計生存期間前後共需換裝10具，依霍夫曼計算式扣除中間利息
  ，折算現值應為783574元（計算式為165000×｛1+0.769231+
  0.625+0.526316+0.454545+0.4+0.357143+0.3225 81+0.29411
  8｝=783574，元以下四捨五入）。惟本院前審認義肢費用應為
  780933元，並駁回被上訴人超逾此數之義肢費用請求，未據被
  上訴人表示不服而告確定，故此部分仍按780933元計算。
(5)精神慰撫金：上訴人垣昌公司與視同上訴人乙○○因未遵守勞
  工安全法令，致被上訴人遭受截肢之傷害，精神上受有極大痛
  苦，本院審酌被上訴人為桃園農工畢業，原為道路工程施作工
  人，事發時年僅22歲，右下肢因此事故而截肢；上訴人垣昌公
  司從事建築及工程技術服務業，視同上訴人為系爭工程施作之
  現場負責人，及兩造之身分、地位、經濟能力等一切情狀，認
  被上訴人所受精神上痛苦以賠償0000000元之慰撫金為適當。
  上訴人垣昌公司空言指摘過高，洵無可採。
十一按雇主依勞動基準法59條規定給付之補償金額，得抵充就同一
  事故所生損害之賠償金額，勞動基準法第60條定有明文。由此
  可知，雇主依勞動基準法第59條規定所負之補償責任，係法定
  補償責任，並不排除雇主依民法規定應負之侵權行為賠償責任
  ，僅得相互抵充而已，最高法院86年度台上字第1580號判決見
  解亦同，可資參照。另勞動基準法第59條第3款之殘廢補償，
  係依勞工保險條例規定計算，若勞工因雇主已支付費用而獲勞
  工保險之相關給付，雇主亦得予以扣抵，此觀勞動基準法第59
  條但書規定甚明。是被上訴人雖依侵權行為法律關係及勞動基
  準法第59條規定請求，但就前開醫療費用及工資損失部分，依
  勞動基準法第60條規定不予重複計算。至殘廢補償部分，因被
  上訴人於受上訴人垣昌公司僱用期間，並未投保勞工保險，此
  有被保險人勞工保險投保資料表可稽（見本院卷二第57頁），
  故無庸抵充。從而，被上訴人依侵權行為法律關係及勞動基準
  法第59條規定，於請求：(1)上訴人垣昌公司、視同上訴人三卓
  公司、乙○○連帶給付醫療費用及工資損失共0000000元（
  109402+990412＝0000000），及自90年10月5日起至清償日按
  年息5%計算之利息；(2)上訴人垣昌公司（與視同上訴人三卓公
  司）連帶給付殘廢補償0000000元，及自90年10月5日起至清償
  日止按年息5%計算之利息（此部分原審判決主文漏載「連帶」
  ，理由則有說明應負連帶責任，故應由原審裁定更正，併此敘
  明。）；(3)上訴人垣昌公司、視同上訴人乙○○應連帶給付增
  加生活上之需要及慰撫金0000000元及自90年10月5日起至清償
  日止按年息5%計算之利息之範圍內，洵屬有據，應予准許。原
  審就超過上開應准許部分，為上訴人垣昌公司、視同上訴人三
  卓公司、乙○○敗訴之判決，自有未洽。上訴意旨就此指摘原
  判決不當，求予廢棄，為有理由。至上開應准許部分，原審判
  命上訴人、視同上訴人連帶給付，核無違誤，上訴意旨就此部
  分，仍執陳詞，指摘原判決不當，求予廢棄改判，為無理由，
  應予駁回。至原審定擔保金額准予假執行宣告部分，因不得上
  訴三審，前經本院判決後已告確定，故本院即不再就此部分予
  以審酌，亦此敘明。
十二據上論結，本件上訴為一部有理由，一部無理由，依民事訴訟
  法第449條第1項、第450條、第79條、第85條第1項、第2項，
  判決如主文。
中　　華　　民　　國　　94　　年　　10　　月　　12　　日
                  勞工法庭  審判長法　官　張耀彩
　　　　　　　　　　　    　　　　法　官　林金吾
　　　　　　　　　　　    　　　　法　官  盧彥如
正本係照原本作成。
如不服本判決，應於收受送達後20日內向本院提出上訴書狀，其
未表明上訴理由者，應於提出上訴後20日內向本院補提理由書狀
（均須按他造當事人之人數附繕本）上訴時應提出委任律師或具
有律師資格之人之委任狀；委任有律師資格者，另應附具律師資
格證書及釋明委任人與受任人有民事訴訟法第466條之一第一項
但書或第二項（詳附註）所定關係之釋明文書影本。
中　　華　　民　　國　　94　　年　　10　　月　　17　　日
　　　　　　　　　　　　　　　　　書記官　鄭兆璋
附註：
民事訴訟法第四百六十六條之一（第一項、第二項）：
對於第二審判決上訴，上訴人應委任律師為訴訟代理人。但上訴
人或其他法定代理人具有律師資格者，不在此限。
上訴人之配偶、三親等內之血親、二親等內之姻親，或上訴人為
法人、中央或地方機關時，其所屬專任人員具有律師資格並經法
院認為適當者，亦得為第三審訴訟代理人。
